臺灣高等法院民事判決
111年度再字第29號
再審原告    孫秀足  
訴訟代理人  尤伯祥律師
            郭皓仁律師
再審被告    陳明珠  
上列當事人間返還借款等再審之訴事件，再審原告對於中華民國
110年5月18日本院108年度重上字第162號、111年3月16日最高法
院110年度台上字第3203號確定判決提起再審之訴，本院不經言
詞辯論，判決如下：
    主      文
再審之訴駁回。
再審訴訟費用由再審原告負擔。
    事實及理由
一、按對於審級不同之法院就同一事件所為之判決，提起再審之
    訴者，專屬上級法院合併管轄。但對於第三審法院之判決，
    係本於民事訴訟法第496條第1項第9款至第13款事由，聲明
    不服者，專屬原第二審法院管轄，民事訴訟法第499條第2項
    定有明文。本件再審被告起訴請求再審原告給付新臺幣（下
    同）1,569萬2,369元本息，再審原告則提起反訴請求再審被
    告給付2,861萬856元本息，經臺灣士林地方法院（下稱士林
    地院）判決再審原告應給付532萬6,183元本息，再審被告其
    餘之訴駁回，並將再審原告之反訴駁回。再審被告僅就其在
    第一審判決敗訴部分即756萬3,639元本息部分上訴；再審原
    告則就其在第一審判決本訴敗訴部分532萬6,183元及反訴敗
    訴部分2,671萬6,145元本息部分上訴，並於本院就其反訴請
    求擴張金額1,091萬6,730元本息，嗣由本院於民國110年5月
    18日以108年度重上字第162號判決（下稱本院162號判決）
    將兩造之上訴及再審原告追加之訴駁回。再審原告不服提起
    第三審上訴，經最高法院於111年3月16日以110年度台上字
    第3203號判決（下稱最高法院原判決）將本院上開判決關於
    駁回再審原告就命其給付45萬3,000元本息之上訴部分廢棄
    發回，並駁回再審原告其餘上訴。是再審原告應給付再審被
    告487萬3,183元本息部分（532萬6,183元-45萬3,000元=487
    萬3,183元），及駁回再審原告反訴請求2,671萬6,145元本
    息、1,091萬6,730元本息部分之判決，即告確定。再審原告
    主張上開確定部分之判決（下稱原確定判決）中，有關命其
    給付487萬3,183元本息部分及駁回其反訴請求中之212萬8,6
    87元本息部分，合計700萬1,870元（487萬3,183元+212萬8,
    687元=700萬1,870元），有民事訴訟法第496條第1項第13款
    所定之再審事由，提起再審之訴，揆諸上開規定，應由本院
    管轄，核先敘明。
二、又提起民事再審之訴，應於30日之不變期間內為之，該期間
    自判決確定時起算，判決於送達前確定者，自送達時起算，
    民事訴訟法第500條第1項、第2項亦分別定有明文。再審原
    告係於111年4月11日收受最高法院原判決（見最高法院卷第
    337、339、341頁之送達證書），其於111年5月10日向本院
    提起本件再審之訴，有本院收狀戳在卷可稽(見本院卷第3頁
    )，未逾法定不變期間，合先敘明。
三、再審原告主張：兩造於104年11月3日對帳，並寫具協議書（
    下稱系爭協議書），其上加註「調閱84年5月26日$7,001,87
    0取款條，經查證屬實，匯入黃永源（即再審被告配偶）或
    陳明珠戶頭，則此二人必須承認此款項」、「另註：取款條
    填寫當事人必須解釋金額流向。」等文字，因該筆700萬1,8
    70元係於84年5月26日支出，時日久遠，伊於原確定判決之
    訴訟程序（下稱前訴訟程序），雖能提出交易明細證明伊之
    陽信商業銀行北投分行（下稱陽信北投分行）帳號00000-00
    0000-0號帳戶（下稱陽信北投3969帳戶）內，確有該筆款項
    匯出，但囿於銀行資料保存年限，未能自陽信北投分行取得
    該筆款項之取款條以證明係匯給再審被告，以致原確定判決
    認伊就系爭協議書所載還款金額應扣除700萬1,870元之應證
    事實，舉證不足，因而認定伊應依系爭協議書返還該筆款項
    。嗣原確定判決確定後，伊鍥而不捨，再向陽信北投分行查
    證該筆款項去向，終獲該行提供交易明細（即聲證1，下稱
    系爭交易明細）。而該筆款項之流向，係匯入身分證統一編
    號Z000000000之人即訴外人陳佩蘭（兩造大姐）之帳戶，伊
    再持上開交易明細詢問陳佩蘭後，始知陳佩蘭為向陽信北投
    分行償還貸款本息共計700萬1,870元，向再審被告借款700
    萬1,870元，伊之陽信北投3969帳戶於84年5月26日為給付該
    筆借款而匯出700萬1,870元至陳佩蘭帳戶，嗣陳佩蘭並已向
    再審被告清償此筆借款，以上經過，另有陳佩蘭之身分證正
    、反面影本（即聲證2）及聲明書（即聲證3）所述：「茲陳
    佩蘭有向陳明珠（即再審被告）借款700萬1,870元，並且已
    完全還清，以上屬實」可佐。故系爭交易明細可證伊之陽信
    北投3969帳戶於84年5月26日匯出之700萬1,870元，係用以
    為再審被告給付借予陳佩蘭之貸款，從而依兩造所簽系爭協
    議書，該筆700萬1,870元，應自再審被告於前訴訟程序本訴
    所請求之款項內扣除。而該交易明細為前訴訟程序中已存在
    ，惟伊因不知有該證物致未能主張，原確定判決亦未斟酌，
    該證物如經斟酌後可證上情，伊得受較有利益之裁判，爰依
    民事訴訟法第496條第1項第13款規定提起再審，並聲明：㈠
    本院108年度重上字第162號判決關於駁回再審原告就命其給
    付487萬3,183元本息上訴之確定部分，及該部分之前程序第
    一審判決，及最高法院110年度台上字第3203號民事判決關
    於駁回再審原告之上訴部分，暨該等部分訴訟費用之裁判均
    廢棄。㈡第一項廢棄部分，再審被告在第一審之訴及假執行
    之聲請均駁回。㈢第一項廢棄部分，再審被告應給付再審原
    告212萬8,687元，及自107年9月6日起至清償日止，按週年
    利率百分之5計算之利息。
四、復按再審之訴，顯無再審理由者，得不經言詞辯論，以判決
    駁回之，民事訴訟法第502條第2項定有明文。又所謂當事人
    發現未經斟酌之證物，係指前訴訟程序事實審之言詞辯論終
    結前已存在之證物，因當事人不知有此，致未經斟酌，現始
    知之者而言。倘當事人早知有此證物得使用而不使用，即無
    所謂發見，自不得以之為再審理由（最高法院87年度台上字
    第1160號裁定意旨參照）。另按前訴訟程序事實審言詞辯論
    終結前已經存在之證物，當事人不知有此致未斟酌現始知之
    ，或知有該證物之存在而因當時未能檢出致不得使用，嗣後
    檢出之該證物，固可稱之為民事訴訟法第496條第1項第13款
    所定得使用未經斟酌之證物，惟必須當事人在客觀上確不知
    該證物存在致未斟酌現始知之，或依當時情形有不能檢出該
    證物者始足當之，倘按其情狀依一般社會之通念，尚非不知
    該證物或不能檢出或命第三人提出者，均無該條款規定之適
    用，且當事人以發現得使用未經斟酌之證物為再審理由者，
    並應就其在前訴訟程序不能使用之事實，依民事訴訟法第27
    7條前段規定負舉證責任（最高法院98年度台上字第1258號
    判決意旨參照）。又所謂「證物」包括證書及與證書有相同
    效用之物件或勘驗物等，並不包括證人在內。發見人證不能
    據而提起再審之訴（最高法院29年渝上字第696號判決先例
    意旨參照）。至於證物無論用以證明自己主張之事實或係用
    於反證他造主張之事實，固均無不可，惟須該證物一經斟酌
    ，即可受有利益之裁判為限，若係與不能為再審理由之他種
    證據方法，例如人證合用為證者，則非法之所許。
五、經查：
　㈠再審原告自陳系爭交易明細（見本院卷第105頁）於前訴訟程
    序事實審言詞辯論終結前已經存在，嗣其於原確定判決確定
    後，鍥而不捨，再向陽信北投分行查證該筆款項去向，始獲
    該行提供等語，可知系爭交易明細為其自行向陽信北投分行
    查得，自難認再審原告在原確定判決審理程序中有何不知或
    不能檢出系爭交易明細之情，則其主張於前訴訟程序事實審
    言詞辯論終結前不知有此證物云云，洵不足採。
　㈡況且，系爭交易明細如經斟酌，僅能認定再審原告有匯款給
    陳佩蘭之事實。至於攸關再審原告是否經再審被告指示始匯
    款該700萬1,870元予陳佩蘭？及再審原告是否因此業已清償
    系爭協議書所載之700萬1,870元債務？等認定（即再審原告
    是否可受較有利益之裁判），因再審原告於原確定判決訴訟
    程序並無其他調查證據之結果可以合用為證，系爭協議書亦
    查無任何相關之約定，亦不得以再審原告提出陳佩蘭之聲明
    書（聲證3，見本院卷第109頁）代替言詞之陳述，故需與不
    能為再審理由之他種證據方法，即以再審原告在本件再審程
    序所聲請傳喚之證人陳佩蘭合用為證，則系爭交易明細亦未
    符證物一經斟酌，即可受有利益裁判之要件，揆諸上揭最高
    法院判決意旨，自非屬民事訴訟法第496條第1項第13款所定
    之證物。
六、綜上所述，系爭交易明細表難認在前訴訟程序有何不知或不
    能檢出之情，且僅可證明匯款至他人帳戶，縱經斟酌亦難為
    其有利裁判，不符民事訴訟法第496條第1項第13款規定。再
    審原告據以主張有上開條款之再審事由，提起再審之訴，顯
    無再審理由，爰依民事訴訟法第502條第2項規定，不經言詞
    辯論，逕予判決駁回之。
七、據上論結，本件再審之訴顯無理由，爰判決如主文所示。　
中　　華　　民　　國　　111 　年　　6 　　月　　28　　日
                  民事第十九庭  
                        審判長法　官  魏麗娟 
                              法　官  潘進柳 
                              法　官  郭佳瑛 
正本係照原本作成。
如不服本判決，應於收受送達後20日內向本院提出上訴書狀，其
未表明上訴理由者，應於提出上訴後20日內向本院補提理由書狀
（均須按他造當事人之人數附繕本）上訴時應提出委任律師或具
有律師資格之人之委任狀；委任有律師資格者，另應附具律師資
格證書及釋明委任人與受任人有民事訴訟法第466條之1第1項但
書或第2項所定關係之釋明文書影本。如委任律師提起上訴者，
應一併繳納上訴審裁判費。

中　　華　　民　　國　　111 　年　　6 　　月　　29　　日
　　　　　　　　　　　　　
　　　　　　　　　　　　　  書記官  黃麗玲